臺灣桃園地方法院民事判決　九十年度訴字第一五九九號
　　原　　　告　乙○○
　　被　　　告　甲○○
　　　　　　　　丙○○
　　訴訟代理人　章世鴻
　　複 代 理人　巫宗翰
右當事人間請求回復原狀等事件，本院判決如左：
    主    文
被告間於民國九十年七月二十四日就被告丙○○所有坐落桃園縣中壢市○○段一六二
四之三地號、面積九十平方公尺土地及其上三二０建號、門牌號碼為桃園縣中壢市五
權里一鄰上三座屋二四之六九號之建物，所為本金最高限額新台幣捌佰萬元抵押權設
定之物權行為應予撤銷。被告甲○○並應將該本金最高限額新台幣捌佰萬元抵押權設
定登記塗銷。
被告間於民國九十年七月二十五日以夫妻贈與為登記原因，就被告丙○○所有坐落桃
園縣中壢市○○段一六二四之三地號、面積九十平方公尺土地及其上三二０建號、門
牌號碼為桃園縣中壢市五權里一鄰上三座屋二四之六九號之建物，所為贈與之債權行
為及所有權移轉之物權行為應予撤銷。被告甲○○並應將該以贈與為原因之所有權移
轉登記塗銷。
訴訟費用由被告負擔。
    事    實
甲、原告方面：
一、聲明：如主文所示。
二、陳述：
（一）按債務人所為之無償行為，有害及債權者，債權人得聲請法院撤銷之；債權人
      依第一項或第二項之規定聲請法院撤銷時，得並聲請命受益人或轉得人回復原
      狀，民法第二百四十四條第一項、第四項定有明文。而民法第二百四十四條第
      一項之撤銷權，其客體乃包括債務人所為債之行為及物權行為，債權人行使此
      項撤銷權，即可同時訴請撤銷債務人所為債之行為及物權行為。次按，債務人
      以其所有之不動產設定抵押權，同時向他人借貸款項，其設定抵押權之行為，
      固屬有償行為，若先有債權之存在而於事後為之設定抵押權者，如無對價關係
      ，即屬無償行為。倘有害及債權，則債權人自得依民法第二百四十四條第一項
      之規定以撤銷之，最高法院五十一年台上字第三五二八號判例亦著有明文。
（二）查坐落桃園縣中壢市○○段一六二四之三地號、面積九十平方公尺土地及其上
      三二０建號、門牌號碼為桃園縣中壢市五權里一鄰上三座屋二四之六九號之建
      物（下稱系爭房地）原係被告丙○○所有，被告丙○○前於民國八十九年十一
      月十五日向原告借貸新台幣（下同）三百八十萬元（折合人民幣約一百萬元）
      ，嗣於九十年一月十五日償還其中二十萬人民幣，惟仍積欠原告三百零四萬元
      （即人民幣八十萬元），依約本應於九十年三月十五日前償清全部餘額，然屆
      期並未清償，乃由訴外人張錦江簽立四張到期日分別為九十年三月三十一日、
      四月三十日、五月三十一日及六月三十日，面額合計三百零四萬元之本票四紙
      ，經被告丙○○背書後交付予原告，詎屆期仍未兌現，且一再藉詞拖延還款。
      原告為免債權求償無著，乃於九十年七月間向桃園地方法院聲請假扣押，旋於
      同年月十八日接獲九十年全宙字第四五四七號准予假扣押之裁定，原告乃於同
      年月十九日完成提存手續後，向民事執行處宙股聲請強制執行，獲該執行處宙
      股於九十年七月二十日以九十年執全字第二三三五號案製作囑託查封登記函命
      桃園縣中壢地政事務所將被告丙○○所有系爭房地予以查封，並訂定同年月二
      十四日下午二時三十分至上開房地現場進行查封揭示，嗣於當九十年七月二十
      四日下午三時十分依強制執行法第七十六條之規定查封揭示完畢，此有該案查
      封筆錄可按。詎事後原告於九十年七月二十六日申請得上開房地之登記簿謄本
      後，發覺被告丙○○竟於九十年七月二十三日以夫妻贈與及設定抵押權為由，
      將上開之房地等不動產無償贈與及設定本金最高限額八百萬元之抵押權予伊妻
      子即被告甲○○，並分別於同年七月二十五日完成所有權移轉登記及同年月二
      十四日完成抵押權設定登記，而前揭民事執行處之囑託查封登記函，則遲至查
      封揭示後之七月二十五日始行寄出，桃園縣中壢地政事務所於同年月二十六日
      始收受該囑託函。惟如前引民法第二百四十四條規定及判例意旨所示，被告間
      之夫妻贈與及無償設定抵押權之行為，業已損及原告之債權，原告爰依法請求
      鈞院撤銷被告間之無償行為。
（三）再按，實施查封後，債務人就查封物所為移轉，設定負擔或其他有礙執行效果
      之行為，對於債權人不生效力，強制執行法第五十一條第二項定有明文，此項
      查封之效力應不待登記而發生，任何人均應受其拘束。又不動產物權，依法律
      行為而取得者，非經登記不生效力。故不動產物權之移轉，在法院實施查封前
      ，雖已聲請登記，但尚未完成，至查封後始登記完成者，尚不得據以對抗債權
      人，債權人即非不得訴請法院塗銷其登記。又查，若不動產於執行法院實施假
      扣押查封後，執行債務人始將該不動產讓與第三人，並移轉登記為第三人所有
      ，第三人再以之供擔保，為第四人設定抵押權，而辦妥登記，該等登記即難謂
      對債權人發生效力。則第三人、第四人不得依土地法第四十三條規定主張受登
      記之保護，則執行債權人得同時或先後訴請塗銷第四人、第三人所為之抵押權
      設定登記及所有權移轉登記，回復實施查封時之登記狀態，此有最高法院六十
      八年台上字第三○七九號、六十九年度台上字第一一二號及七十九年度台上字
      第二一二二號等判例要旨闡述甚明。是本件被告間就系爭房地所有權移轉登記
      之行為，既係完成於九十年七月二十五日，而抵押權設定登記行為，亦係完成
      於九十年七月二十四日下午三時四十分，兩次登記行為，均在鈞院假扣押執行
      於九十年七月二十四日下午三時十分就系爭房地查封揭示完畢之後，則依前述
      強制執行法關於查封效力之規定及判例之見解，故被告丙○○與甲○○間違背
      查封之效力，而就查封之不動產為贈與，辦畢所有權移轉登記，以及無償設定
      抵押權之登記，其移轉及設定登記行為，依強制執行法第一百三十六條規定準
      用同法第一百十三條準用同法第五十一條第二項之規定，對原告不生效力，其
      所為登記即有塗銷之原因，原告自亦得訴請塗銷抵押權設定登記及所有權移轉
      登記。
（四）對於被告抗辯所為陳述：
    (1)被告丙○○辯稱：原告對渠並未存在人民幣一百萬元之債權，且渠移轉不動產
      及設定抵押權予前妻被告甲○○，係為清償債務等節，殊屬無稽。蓋查：參核
      原證一之借據記載內容所示，被告丙○○於八十九年十一月間向原告表示其投
      資經營之嘉熠食品有限公司（下稱嘉熠公司）要擴大經營，需資金週轉，故欲
      向原告借貸人民幣一百萬元。原告應允後，乃透過商界友人訴外人郭永山，於
      八十九年十一月十日，由訴外人郭永山在大陸開設之南京方將照明電器有限公
      司（下稱方將公司）匯出人民幣五十九萬二千五百元，及鎮江方正照門有限公
      司（下稱方正公司）匯出人民幣四十七萬七千五百元，合計人民幣一百萬元之
      款項分別匯給被告丙○○指定之廈門市鑫銀包裝有限公司（下稱鑫銀公司）及
      廈門市同安大同包裝公司（下稱同安公司），並於同年十一月十五日要求被告
      丙○○簽立借據。又因當時人民幣與新台幣匯率約為三．八，所以原告於同年
      月十三日及十四日在台灣分別以電匯方式，將三百八十萬元匯還給訴外人郭永
      山。被告提出被證一之傳真函並辯稱：該委由證人郭永山匯予訴外人廈門市鑫
      銀公司及廈門市同安公司之人民幣一百萬元，係依訴外人張錦江之指示為之，
      與被告丙○○無涉等語，然查：被告丙○○確有投資訴外人張錦江所經營之嘉
      熠公司，且被告丙○○亦確有於八十九年十一月十五日簽立借款人民幣一百萬
      元之原證一借據予原告，均業據被告丙○○自認在案。被告丙○○固又辯稱：
      伊所簽立之借據，係伊個人借款，與原告委由訴外人郭永山匯款予於訴外人廈
      門市鑫銀公司及廈門市同安公司之人民幣一百萬元，兩者間並不相同等語，惟
      原告並不認識訴外人張錦江，係經由被告丙○○介紹而認識，原告已不可能遽
      然借貸一百萬元人民幣予訴外人張錦江，因此縱然原告係將一百萬元人民幣匯
      入廈門市鑫銀公司及廈門市同安公司等兩家公司，但確係因被告丙○○出面向
      原告借貸後，原告始委由訴外人郭永山匯款，此由被告丙○○提出被證一之傳
      真函，更可證明該筆一百萬元人民幣之匯款，即係本件被告丙○○向原告借款
      之交付，否則為何被告丙○○有該份傳真函；況且，依原證一之借據內容所示
      ，其係以嘉熠公司信紙書寫，且保證人亦係訴外人張錦江，更可證明被告丙○○書立之借款與嘉熠公司及訴外人張錦江有關，而且由於該借款實際上係訴外
      人張錦江透過被告丙○○向原告借貸，因此被告丙○○要求訴外人張錦江擔任
      保證人。
    (2)抑有進者，被告辯稱：渠簽立借據，係渠個人借款，與原告匯予訴外人廈門市
      鑫銀公司及廈門市同安公司之人民幣一百萬元，兩者間並不相同乙節，殊與事
      實及吾人經驗法則不符。蓋若依被告丙○○此一說法，原告豈非須同時貸出二
      百萬元人民幣予訴外人張錦江及被告丙○○，微論原告並無該筆鉅款可供貸放
      ，甚者，被告丙○○僅係投資訴外人張錦江所經營之嘉熠公司，本身並無其他
      投資，何需另行向原告借貸一百萬元人民幣？又何需拉訴外人張錦江來擔任保
      證人？據此，更堪認定原告匯予訴外人廈門市鑫銀公司及廈門市同安公司之人
      民幣一百萬元，即係交付被告丙○○書立之原證一之一百萬元人民幣之借款。
　  (3)再者，依原證一借據所示，被告丙○○應於八十九年十二月十五日給付第一次
      利息（月息二．七％），是以人民幣一百萬元計算之月息為二萬七千人民幣，
      而當時匯率為三．九二一（借據約定以付款時之匯率為計算基準），折合新台
      幣十萬零五千八百八十二元，當日即由被告丙○○委由訴外人高天浩在台灣將
      該利息款項依約匯入原告於新竹商銀之上開帳戶內，此節業據訴外人高天浩到
      庭證述在卷，雖訴外人高天浩表示係受訴外人張錦江之委託為之，但此應係被
      告丙○○指示訴外人張錦江委託訴外人高天浩匯款，並不影響借款人即係被告
      丙○○之認定；尤其，八十九年十二月十五日之該次匯款之「日期」、「金額
      」及「銀行帳戶」等，均係依原證一由被告丙○○書立之借款之約定內容而履
      行，更可認定原告已交付借款予被告丙○○，否則被告丙○○何需指示訴外人
      張錦江按期及金額匯款。
    (4)另外，依原證一借據所示，被告丙○○應於九十年一月十五日返還第一期款人
      民幣二十萬元，當時匯率為約三．九一九，其中除在廈門由被告丙○○交付人
      民幣現金三萬三千三百七十五元予原告外，餘款人民幣十六萬六千六百二十五
      元，以當時匯率三．九一九計算折合為新台幣六十五萬三千元，由被告丙○○
      委由在台灣之訴外人蔣文興將款項依約匯入原告新竹商銀之上開帳戶內，雖訴
      外人蔣文興表示不認識被告丙○○或訴外人張錦江，更不認識原告，但台商在
      海峽兩岸間，因無法合法匯款，往往經由往來兩岸間之台商，以在大陸取得之
      資金與在台灣之資金互相折抵，代替匯款，裨便將在大陸賺取之資金帶回台灣
      ，所以台商欲在大陸投資者，可無需向大陸官方兌換人民幣，而直接以台幣向
      台商兌換人民幣即可，至於用供兌換人民幣之台幣，因台商欲將之帶回台灣，
      所以台幣通常直接在台灣交付即可，因此訴外人蔣文興不認識被告丙○○、訴
      外人張錦江及原告，尚不足奇。是無論如何，九十年一月十五日之該次匯款「
      日期」及返還「金額」，既係依原證一由被告丙○○書立之借款之約定內容而
      履行，同理亦可認定原告確已交付借款予被告丙○○。
 　 (5)尤其，依原證一借據內容，被告丙○○返還後之餘款尚有八十萬元人民幣，被
      告丙○○本應於九十年二月十五日及三月十五日分別清償人民幣三十萬元及五
      十萬元。但屆期均未清償，原告乃至廈門找被告丙○○要求還款，被告丙○○
      宣稱該一百萬元人民幣實際上是他的公司老板訴外人張錦江拿去作為公司之週
      轉金，並不是他拿去用掉，訴外人張錦江亦出面表示他公司有困難無法一次清
      償，希望能分期返還，後幾經協商後，由訴外人張錦江開立四紙合計三百零四
      萬元之本票，經被告丙○○及訴外人張名揚背書後交給原告；據此，如若原證
      一之借據的款項原告尚未交付，則被告丙○○何需依該借據內容履約，並在本
      票上背書擔保返款。
  　(6)此外，原告為求早日解決債務，曾委請友人訴外人陳信宏陪同本人與被告丙○○洽談還款事宜，被告丙○○雖坦承有向原告借貸三百八十萬元，部份清償後
      仍欠三百零四萬元乙節，惟仍辯稱他實際上並未使用該款，他是遭訴外人張錦
      江詐騙之受害者等語，此節亦據證人陳信宏到庭證述甚明。
    (7)被告丙○○另辯稱：渠將系爭不動產移轉及設定抵押權予被告甲○○，乃因婚
      姻存續期間伊陸續向被告甲○○借貸達七百三十六萬元，因此先於九十年七月
      二十三日將系爭不動產抵償予被告甲○○，但登記原因使用「夫妻贈與」，再
      於七月二十三日辦理離婚，七月二十四日將系爭不動產設定八百萬元之最高限
      額抵押權予被告甲○○等節，洵屬脫產逃避債務之行為。蓋如若被告夫妻間果
      已至爭吵反目而需離婚之地步，從未聞夫妻離婚前，夫願將財產全部過戶予妻
      者，其甚不合常理，不言可諭。抑且，實際上被夫妻會為如此脫產行為者，乃
      因原告欲行假扣押時，曾於七月十九日委託代書業者至系爭不動產附近探詢被
      告丙○○之財產土地地號及建物建號等標的物所在位置時，代書竟然詢問到被
      告甲○○本人，造成被告夫妻之警覺，而迅速進行脫產行為，再鈞院執行處未
      先行送達查封登記函，造成被告夫妻分別於七月二十四日及七月二十五日完成
      抵押權設定及所有權移轉之登記。況且，如若被告丙○○直接欲以系爭不動產
      抵償予被告甲○○，則直接辦理所有權移轉即可，何須另設定抵押權，此更不
      合常理，凡此均足徵被告夫妻間為脫產，而先行設定假抵押權，及以夫妻贈與
      方式移轉所有權，再辦理離婚，嗣因原告提起本件訴訟，始主張其夫妻贈與實
      為抵償債務。甚且，被告夫妻間主張有金錢往來，自應由被告負舉證責任，否
      則其空口主張，尚憑令人信服。
    (8)甚者，本件有關被告夫婦二人涉嫌觸犯刑法第三百五十六條之債務人於將受強
      制執行之際意圖損害債權人而處分其財產之毀損債權罪，業經桃園地檢署以九
      十一年偵字第六０三號案起訴在案。被告甲○○匯款予被告丙○○之金額，亦
      不過一百十八萬三千元（此部份原告仍持保留態度），卻設定八百萬元之抵押
      權，渠等辯稱：被告丙○○積欠被告甲○○七百三十六萬元等語，自難採信乙
      節，亦據上開桃園地檢署調查明確在案。
    (9)被告所提出由訴外人張錦江書立之證明書，原告否認其真正性，尚請被告證明
      之。況退步言之，即令依證明書內容所示，訴外人張錦江係已表示原告匯出之
      一百萬元人民幣，確係為訴外人張錦江所使用，但又表示被告丙○○於八十九
      年十一月十五日為向原告借貸人民幣一百萬元而書立之借據為真正，但不知原
      告有無交付該款項予被告丙○○匯等節，亦自相矛盾。
三、證據：提出借據影本一件、本票影本四件、本院九十年度全宙字第四五四七號民
    事裁定影本一件、本院囑託查封登記函影本一件、查封筆錄影本一件、土地登記
    謄本影本一件、建物登記謄本影本一件、名片影本二件、匯款單影本二件、存摺
    影本一件、臺灣高雄地方法院九十年度促字第四七二三七號支付命令暨確定證明
    書影本各一件、中華人民共和國企業法人營業執照影本一件、臺灣桃園地方法院
    檢察署檢察官九十一年度偵字第六０三號起訴書影本一件為證，並聲請向高雄銀
    行草衙分行調取九十一年一月十五日由該行匯款至新竹商業銀行楊梅分行帳號0
    0000000000號帳戶之匯款單影本，及向陽信商業銀行信義分行調取八
    十九年十二月十五日由該行匯款至新竹商業銀行楊梅分行帳號00000000
    000號帳戶之匯款單影本，並聲請訊問證人郭永山、陳信宏。
乙、被告方面：
一、聲明：駁回原告之訴。
二、陳述：
（一）原告起訴請求依民法第二百四十四條第一項、第四項撤銷被告間之移轉登記及
      抵押權設定債權及物權行為，並要求回復原狀．．．．云云。按民法第二百四
      十四條所規範主體前提必須是債務人方才有此適用，即債權人之撤銷權行使撤
      銷須債務人所為之無償行為，有害及債權者，債權人得聲請法院撤銷之，是以
      本件所應審究者當在「原告對於被告丙○○是否有債權存在」，另「債權人得
      依民法第二百四十四條規定行使撤銷權，以其債權於債務人為詐害行為時，業
      已存在者為限．．．」，最高法院六十二年台上字第二六０九號判例著有明文
      。惟原告對於被告丙○○並無債權存在，蓋被告丙○○固曾於八十九年十一月
      十五日立過借據予原告，惟被告事實上並未取得該借據上所載之人民幣一百萬
      之款項，且依民法消費借貸契約之要物性，原告並未舉證證明金錢交付之事實
      ，是以雙方之借貸關係並不生效力，即原告並非被告丙○○之債權人故即難謂
      原告有提起本件撤銷之訴之當事人適格。
（二）原告透過證人郭永山所匯出人民幣一百萬之款項至大陸廈門鑫銀公司及同安公
      司，並非由被告丙○○指示。查鑫銀公司於取得前開匯款後係由其直接與訴外
      人張錦江安排匯款之轉入方式及數額，因而可證與被告丙○○無關。另原告亦
      自承其輾轉匯出人民幣一百萬予訴外人張錦江之時間係八十九年十一月十日，
      而被告書立系爭借據之時間則在八十九年十一月十五日，顯見原告所舉匯款時
      間係在被告丙○○書立借據之前，亦即其所匯款項並非根據其與被告丙○○之
      借貸合意後所為，且從被告丙○○所立借據觀之，其上並未提及被告丙○○早
      已於十一月十日即收到所借款項，亦足見原告之匯款並非依據上開借據所為，
      雙方並無消費借貸之合意及交付借款之事實存在，借貸契約根本不成立。
（三）原告所舉本票四紙顯示，其發票人係訴外人張錦江並指定受款人為原告，其上
      且有訴外人張錦江之子張名揚之背書，依社會通念及經驗法則、論理法則判斷
      ，若前開款項非訴外人張錦江所借，其本票所開立之方式，豈會以此方式。原
      告並未將系爭借款交付予被告丙○○，而其雖匯款予鑫銀公司及同安公司，亦
      非經由被告丙○○指示下所為，故被告丙○○雖立有借據，然因原告並未對其
      交付系爭借貸款項，另基於民法第四百七十四條消費借貸契約之要物性，雙方
      之借貸關係根本不生效力，即原告並非被告丙○○之債權人，是以原告起訴依
      民法第二百四十四條提起債權人撤銷詐害債權之訴，依前揭說明乃係當事人不
      適格。
（四）被告丙○○、甲○○原為夫妻，惟婚姻關係存續間，被告丙○○共計向被告甲○○借款七百三十六萬元。九十年七月二十三日，因被告丙○○長年滯留大陸
      ，雙方婚姻破裂協議離婚，雙方協議以系爭房地抵償債務，為求節稅及程序之
      便利，故以贈與方式辦理過戶，雖名為贈與，實為債務之清償。依最高法院五
      十五年台上字第二八三九號判例，亦不得謂係詐害債權行為。
三、證據：提出傳真信函影本一件、證明書影本一件為證。
丙：本院依職權調取本院九十年度執全字第二三三五號民事執行卷宗、九十一年度易
    字第一三一四號刑事卷宗，並向桃園縣中壢地政事務所調取該所九十年度收件壢
    登字第三二七０一０號登記案卷影本。
    理　　由
一、原告主張：被告丙○○於八十九年十一月十五日向伊借款三百八十萬元（折合人
    民幣約一百萬元），嗣於九十年一月十五日償還其中二十萬人民幣，仍積欠三百
    零四萬元（即人民幣八十萬元），依約本應於九十年三月十五日前償清全部餘額
    ，然屆期並未清償，原告為保障債權，乃於九十年七月間向本院聲請假扣押裁定
    （九十年全宙字第四五四七號），復於同年月十九日完成提存手續後聲請強制執
    行（九十年度執全字第二三三五號），於九十年七月二十四日下午三時十分就系
    爭房地查封揭示完畢，詎被告丙○○竟於九十年七月二十三日以夫妻贈與及設定
    抵押權為由，先後將系爭房地設定本金最高限額八百萬元之抵押權並移轉所有權
    登記予伊妻子即被告甲○○，並分別於九十年七月二十四日及翌日完成抵押權設
    定登記及所有權移轉登記，惟本件原告假扣押執行查封在先，被告設定最高限額
    抵押及移轉所有權登記在後，依強制執行法第五十一條第二項規定，被告前揭設
    定最高限額抵押及移轉所有權登記行為不得對抗原告，原告自得訴請塗銷前揭設
    定最高限額抵押及所有權移轉登記；又被告間實無借貸行為，設定最高限額抵押
    顯屬無償行為，且嗣後被告丙○○將系爭房地以無償贈與為原因移轉所有權登記
    予被告甲○○，顯然損害原告債權，原告亦得依民法第二百四十四條第一項、第
    四項規定請求撤銷前揭無償行為並命被告甲○○回復原狀如聲明所示等語。
二、被告則以：被告丙○○固曾於八十九年十一月十五日書立借據予原告，惟事實上
    並未取得該借據上所載之人民幣一百萬之款項，雙方之借貸關係尚不生效力，原
    告提起本件撤銷之訴當事人並不適格；原告透過訴外人郭永山所匯出人民幣一百
    萬之款項至大陸地區鑫銀公司及同安公司，原告係借款予訴外人張錦江，與被告
    丙○○無關；且被告丙○○、甲○○原為夫妻，惟婚姻關係存續間，被告丙○○
    共計向被告甲○○借款七百三十六萬元，嗣九十年七月二十三日雙方協議離婚，
    被告丙○○乃以系爭房地抵償債務，為求節稅及程序之便利，故以贈與方式辦理
    過戶，雖名為贈與，實為債務之清償，不得謂係詐害債權行為等語資為抗辯。
三、按本件原告主張對於被告丙○○有債權，被告丙○○、甲○○間所為設定抵押權
    及所有權移轉登記行為損害其債權，依民法第二百四十四條規定請求撤銷上開無
    償行為，並命被告甲○○回復原狀，其當事人並無不適格。至原告是否確實對於
    被告丙○○有債權，要屬實體法律關係具否權利保護必要即訴有無理由問題，被
    告以原告對於被告丙○○並無債權，遂謂原告起訴當事人不適格云云，要屬誤會
    ，核先敘明。
四、按實施查封後，債務人就查封物所為移轉、設定負擔或其他有礙執行效果之行為
    ，對於債權人不生效力，強制執行法第五十一條第二項定有明文。此規定於對於
    不動產假扣押之執行亦有準用，此觀之同法第一百三十六條、第一百十三條規定
    甚明。故不動產物權之移轉登記或設定抵押權登記，在法院實施查封前，雖已聲
    請登記，但尚未完成，至查封後始登記完成者，尚不得據以對抗債權人。債權人
    即非不得訴請法院塗銷其登記（最高法院五十年台上字第二０八七號判例、六十
    八年台上字第三０七九號判例、八十六年度台上字第二八五八號判決參照）。查
    本件原告以本院九十一年度全宙字第四五四七號假扣押裁定為執行名義，供擔保
    後聲請本院以九十年度執全字第二三三五號為假扣押強制執行，本院隨即於九十
    年七月二十日發函桃園縣中壢地政事務所囑託對於系爭房地為查封登記，並於九
    十年七月二十四日下午三時十分到場揭示查封完畢，惟九十年七月二十六日囑託
    查封登記函始到達桃園縣中壢地政事務所，有本院九十年度全宙字第四五四七號
    民事裁定影本一件、本院囑託查封登記函影本一件、查封筆錄影本一件附卷可稽
    ，並據本院調取前揭假扣押執行案卷核閱無訛。又系爭房地係於九十年七月二十
    四日由被告丙○○設定本金最高限額八百萬元抵押權登記予被告甲○○，復於翌
    日將所有權全部移轉登記予被告甲○○，有土地及建物登記謄本影本各一件在卷
    可佐。系爭房地移轉所有權登記予被告甲○○既係在查封之後，依上說明，上開
    就系爭房地所為所有權移轉登記行為，不得對抗原告而屬無效，原告請求塗銷該
    所有權移轉登記，於法並無不合，應予准許。次查，被告間就系爭房地所為設定
    最高限額抵押權，完成登載於地政機關掌管登記簿時間為九十年七月二十四日下
    午二時三十九分，有桃園縣中壢地政事務所九十年十月二十五日九０中地一字第
    ０九０一一號函暨所附該所九十年度收件壢登字第三二七０一０號登記案卷影本
    在卷可憑。原告空言主張上開抵押權設定登記完成於九十年七月二十四日下午三
    時四十分云云，顯與事實不符。此最高限額抵押權設定登記既在本院執行查封之
    前，即不受查封效力拘束而屬有效。原告援強制執行法第五十一條第二項規定請
    求塗銷該最高限額抵押權登記云云，即屬無理由，不應准許。
五、次查，原告主張被告向伊借款人民幣一百萬元，僅償還其中人民幣二十萬元，尚
    積欠三百零四萬元（人民幣八十萬元）之事實，為被告丙○○所否認。經查，原
    告所提出為被告所不爭執為真正之借據載明：「茲向乙○○君借款人民幣一百萬
    元整，雙方約定以每月計息百分之二‧七（十一月十五日為第一個計息日）於每
    月十五日匯入乙○○臺灣帳戶（依前一日匯率為換兌基準）新竹企銀楊梅分行乙○○帳號0000000000。本金還款計劃如下：二００一年元月十五日還
    人民幣二十萬元整。二００一年二月十五日還人民幣三十萬元整。二００一年三
    月十五日還人民幣五十萬元整。恐口說無憑，特立此據」字樣，並有立據人即被
    告丙○○簽名蓋手印，及訴外人張錦江以保證人名義簽名蓋章，有借據影本一件
    附卷可稽。原告確曾委託訴外人郭永山於八十九年十一月十日分別以方將公司及
    方正公司名義，匯款人民幣五十九萬二千五百元、四十七萬七千五百元至廈門市
    鑫銀公司及廈門市同安公司，有匯款單影本二件在卷可佐，並據證人郭永山證稱
    ：「（就原證十、十一匯款始末為陳述）這二筆錢合計人民幣一百萬元，是原告
    乙○○叫我幫他匯款到廈門，當時原告乙○○人也在大陸，說是被告丙○○向他
    借錢。其他我則不清楚。」等語（九十年十二月十四日言詞辯論筆錄）。復據被
    告提出廈門市鑫銀公司傳真予張總（按：應係訴外人張錦江）之傳真信函載明：
    「為了方便提款和作帳，避免交稅請分別將款項分兩筆匯入：廈門市鑫銀包裝有
    限公司，‧‧‧廈門市同安大同包裝公司‧‧‧」字樣，有傳真信函影本在卷足
    憑。訴外人張錦江出具證明書載明：「本人謹證明乙○○先生，於二０００年十
    一月十日，透過南京方將照明電器有限公司及鎮江方正照明有限公司所匯入廈門
    市鑫銀包裝有限公司及同安大同包裝公司，共計人民幣一百萬元正，確係由本人
    向乙○○先生所借貸，其後關於利息之支付及部分借款之清償，亦係本人或透過
    臺灣有人代匯，或親自交付乙○○先生，與丙○○先生無關，而丙○○先生僅係
    嗣後受本人之請託，為本人所簽發之本票背書之保證人爾。至於丙○○先生於二
    ０００年十一月十五日所書立並由本人擔任保證人之借據，亦屬真正，惟乙○○
    先生有無根據上開借據交付借貸款項予丙○○，則本人並不知情，一並說明。」
    字樣，有證明書影本一件在卷可按。該證明書所蓋用訴外人張錦江印文，經以肉
    眼比對原告所提出借據上印文一致，堪信證明書應屬真正。依上可知，原告主張
    透過訴外人郭永山間接於八十九年十一月十日匯款人民幣合計一百萬元至廈門市
    鑫銀公司及廈門市同安公司之款項，即為依被告丙○○指示所為交付借貸金錢之
    款項。被告則抗辯此款項係訴外人張錦江向原告借貸，與被告丙○○無涉，被告
    丙○○於八十九年十一月五日簽立借據所載款項並未交付，茲應判斷者，厥為何
    者可資採信。查被告丙○○係嘉熠公司董事、監察人，訴外人張錦江則係嘉熠公
    司總經理，有名片影本二件在卷可考，足徵其二人關係密切。而原告與被告丙○○係熟識朋友，與訴外人張錦江本不相識，係經由被告丙○○介紹而認識，為被
    告所不爭執，依情原告對於並不熟識之朋友訴外人張錦江，焉有無何擔保慨借鉅
    款之理。況依訴外人張錦江出具證明書所載情節，若係訴外人張錦江向原告借貸
    ，為何借貸之初未立任何憑據，僅嗣後於九十年三月十六日始開立本票交予原告
    收執以為憑據，均顯示被告所辯係訴外人張錦江向原告借款與被告丙○○無關云
    云，與常情不符。而被告丙○○出具借據並由訴外人張錦江擔任保證人，依情足
    認該借款與訴外人張錦江亦有關聯。被告雖以原告提出訴外人郭永山以南京方將
    公司名義匯款單據，左上角載有：「ＴＯ：張總經理。ＦＭ：乙○○」字樣，抗
    辯以此可知借貸關係存於原告與訴外人張錦江間云云。惟依原告主張係被告丙○○告稱係投資經營嘉熠公司須資金週轉而須借貸，被告丙○○借貸款項實際係交
    由訴外人張錦江支配，此觀之被告丙○○出具借據並由訴外人張錦江擔任保證人
    ，可徵此節主張可資採信。因嘉熠公司設址在大陸地區，故依被告丙○○指示，
    由嘉熠公司總經理即訴外人張錦江告知匯款方法，並於匯款後再與訴外人張錦江
    確認匯款憑據，核與常情無悖，尚不得以此確認匯款到達之單據，憑認原告係與
    訴外人張錦江成立借貸關係。再訴外人蔣文興確有於九十年一月十五日自高雄銀
    行草衙分行匯款六十五萬三千元至原告新竹商業銀行楊梅分行帳號000000
    00000號帳戶，有高雄銀行草衙分行九十年十一月十九日高銀草字第二七七
    號函暨所附匯款單影本附卷可稽。另訴外人高天浩確有於八十九年十二月十五日
    自陽信商業銀行信義分行匯款十萬五千八百八十二元至原告新竹商業銀行楊梅分
    行帳號00000000000號帳戶，有陽信商業銀行九十年十一月二十一日
    陽信總秘字第九０００００五０三一號函在卷可按。證人高天浩證稱：「（提示
    原證十二存摺影本、陽信商銀九十一年一月十二日函，就匯款始末陳述）我在大
    陸有事業，遇到朋友張錦江，託我順便回台時匯款給原告乙○○。就他們之間的
    關係我不清楚。」等語。證人蔣文興證稱：「（提示原證十二、高雄銀行草衙分
    行九十年十一月十九日函，就匯款始末為陳述）大陸友人劉豐雨由大陸打電話給
    我託我在台匯款的，匯款原因我不知道。因為我打算以後到大陸投資，劉豐雨有
    幫過我的忙。因為我和她之間還有其他金錢尚未結算，所以錢的部分以後再結算
    。」，「（劉豐雨在做什麼）在做海產，是否認識張錦江、丙○○我不清楚。」
    等語（以上參見九十一年三月一日言詞辯論筆錄）。證人蔣文興所證稱委託匯款
    之人為訴外人劉豐雨，兩造均不能陳明與本件有何關聯。另依證人高天浩證詞，
    其匯款固係受訴外人張錦江委託，惟被告丙○○與訴外人張錦江間既共同投資經
    營嘉熠公司且關係密切，復依原告主張係被告丙○○告稱係投資經營嘉熠公司須
    資金週轉而須借貸，即被告丙○○借貸款項實際係交由訴外人張錦江支配，則訴
    外人張錦江逕依原告與被告丙○○間約定委託訴外人高天浩在台匯款予原告以支
    付應付利息，並非事理所無，證人高天浩證詞尚不足憑認借貸關係存於原告與訴
    外人張錦江之間。惟證人高天浩、蔣文興匯款數額及情節，均與原告主張及原告
    與被告丙○○間所立借據第一次付息日及第一次償還本金日之情節及數額相吻合
    ，若依被告抗辯係原告與訴外人張錦江訂立借貸契約，其利息及本金支付日期及
    數額，焉得如此巧合均屬一致，益見原告主張事實可資採取。再訴外人張錦江於
    九十年三月十六日開立給原告收執本票四紙合計金額三百零四萬元，均有被告丙○○背書，有本票影本四件在卷足憑。原告就此主張係因借據所載最後償還款項
    之日為九十年三月十五日，被告丙○○不能還款，訴外人張錦江始出面表示錢實
    際上由他使用，願書立本票擔保清償，並經被告丙○○背書後交付予原告等語，
    亦與常情無違。若借貸係存於原告與被告丙○○之間，則以原告與訴外人張錦江
    間關係，原告自無屆期始要求訴外人張錦江開具本票之理，且被告丙○○亦不可
    能甘願在本票背書承擔該債務。證人陳信宏亦證稱：「（就原告乙○○、被告丙○○間之金錢往來情形所知始末為陳述）九十年七月二十五日晚上，我接到原告
    乙○○從上海打來的電話，說與被告丙○○間有債務關係，他說已對羅採取假扣
    押程序查封房子。原告告訴我說羅有打電話到上海恐嚇，質問他為何辦理查封，
    原告因人在上海所以要我到他楊梅住處查看家人確定無恙。我有向原告要羅的電
    話，到楊梅確定原告家人無異，我就打電話給羅，羅表示也是受害者，為何要查
    封他的房子，我問羅究竟有無此債務，羅說有這筆債務存在，但是因為他也是受
    害人，他也有投資在張錦江的公司，張錦江人在越南。我說要共同將張找出來，
    後來就不了了之。」等語（九十一年一月十八日言詞辯論筆錄），足證被告丙○○亦曾向其表示認可本件債務存在。被告固又抗辯：原告委託訴外人郭永山在大
    陸地區間接匯款時間係在八十九年十一月十日，而書立借據時間則在同年月十五
    日，且借據未表明收訖款項，執此否認此借貸符合要物性云云。然消費借貸以雙
    方合意並交付金錢為成立要件。本件原告依與被告丙○○間合意，並依其指示委
    託訴外人郭永山匯款至其指定帳戶後，消費借貸契約即已合法成立。被告丙○○
    出具借據固未明示收訖借款，然明白載明借款款項、利息及還款期限等事宜，並
    有保證人蓋印簽名，顯然雙方均慎重其事並認可借據內容。而借據是否有收訖記
    載，僅屬消費借貸要物性證明方法之一，本件借據雖無收訖記載，經核不足推翻
    本院依前開事證認定本件消費借貸已經金錢交付而成立之認定。再借據成立雖在
    匯款之後，猶見原告應係基於與被告丙○○間朋友情誼始可能先匯款在立據，若
    係訴外人張錦江借款，原告焉能任意付款。具見被告此節抗辯不足採信。綜上所
    述，原告主張已依與被告丙○○間借貸關係交付人民幣一百萬元之事實，應堪採
    信，被告抗辯其間借貸契約不具要物性而屬無效，原告對於被告丙○○並無債權
    云云，即非可採。
六、按債務人所為之無償行為，有害及債權者，債權人得聲請法院撤銷之；債權人依
    第一項或第二項之規定聲請法院撤銷時，得並聲請命受益人或轉得人回復原狀。
    但轉得人於轉得時不知有撤銷原因者，不在此限，民法第二百四十四條第一項、
    第四項定有明文。又債務人以其所有之不動產設定抵押權，同時向他人借貸款項
    ，其設定抵押權之行為，固屬有償行為，若先有債權之存在而於事後為之設定抵
    押權者，如無對價關係，即屬無償行為。倘有害及債權，則債權人自得依民法第
    二百四十四條第一項之規定以撤銷之（最高法院五十一年台上字第三五二八號判
    例參照）。查本件被告丙○○係以夫妻贈與為原因，系爭房地移轉所有權登記予
    被告甲○○，自屬前揭法條所謂之無償行為。另被告丙○○設定本金最高限額八
    百萬元抵押權予被告甲○○部分，被告固抗辯於婚姻關係存續間，被告丙○○共
    計向被告甲○○借款七百三十六萬元云云，故設定抵押云云。然觀之其等向桃園
    縣中壢地政事務所申請設定抵押權時間為九十年七月二十三日九時五分，旋於同
    日下午二時四十分申請辦理所有權移轉登記，有桃園縣中壢地政事務所九十一年
    十二月五日中地一字第０九一００一０二二五號函暨所附該所九十年度收件壢登
    字第三二七０一０號、三二七九九０號登記案件影本附於本院九十一年度易字第
    一三一四號刑事卷宗可考。被告甲○○於刑案另案偵查及本院審理時均陳稱因知
    悉被告丙○○與原告間糾紛，於辦理贈與移轉登記後，擔心遭撤銷故又辦理抵押
    權設定（臺灣桃園地方法院檢察署九十年度他字第一七七二卷第二十頁正反面、
    第三十九頁、同署偵字第六０三號卷第六頁、第二十三頁反面、本院九十一年度
    易字第一三一四號刑事卷九十一年十二月十八日訊問筆錄），參酌前開贈與原因
    所為所有權移轉登記設定抵押權時間係屬同日，可見被告係知悉原告將對於被告
    丙○○主張權利故於斯時接連辦理抵押權設定及所有權移轉登記，其等所為顯與
    正常借貸所為之擔保不合，況被告抗辯其間有借貸云云，始終未能舉證以實其說
    ，無從憑認該抵押權設定確有對價關係存在，揆之首揭判例意旨，應認被告就系
    爭房地所為抵押權設定行為，要屬無償行為。再被告就系爭房地所為所有權移轉
    登記及設定抵押權行為，將使原告因此不得對於被告丙○○之財產為強制執行，
    或使被告丙○○財產價值減少，自屬有害及原告之債權，甚為灼然。末按，同一
    物之所有權及其他物權，歸屬於一人者，其他物權因混同而消滅。但其他物權之
    存續，於所有人或第三人有法律上之利益者，不在此限，民法第七百六十二條定
    有明文。查本件被告甲○○先對於系爭房地設定最高限額抵押權後，復取得系爭
    房地所有權，依上規定，本應依權利混同使其抵押權消滅。然因強制執行法第五
    十一條第二項規定，本件原告得援此主張該所有權移轉登記為無效，應認該抵押
    權之存續對於被告甲○○有法律上之利益，尚不因權利混同歸於消滅。從而，原
    告本於民法第二百四十四條第一項、第四項前段之規定，請求撤銷被告間於九十
    年七月二十四日就被告丙○○所有系爭房地所為本金最高限額八百萬元抵押權設
    定之物權行為，及九十年七月二十五日就被告丙○○所有系爭房地所為贈與之債
    權行為及所有權移轉之物權行為，並請求被告甲○○將前開房地設定最高限額八
    百萬元之抵押權登記及以贈與為原因之所有權移轉登記予以塗銷，於法尚無不合
    ，應予准許。
七、從而，原告依民法第二百四十四條第一項規定，請求判准撤銷被告間於九十年七
    月二十四日就被告丙○○所有系爭房地所為本金最高限額八百萬元抵押權設定之
    物權行為，及九十年七月二十五日以夫妻贈與為登記原因，就被告丙○○所有系
    爭房地所為贈與之債權行為及所有權移轉之物權行為；依民法第二百四十四條第
    四項、強制執行法第五十一條第二項規定請求判命被告甲○○塗銷上開以贈與為
    原因之所有權移轉登記；依民法第二百四十四條第四項規定請求判命被告甲○○
    塗銷前開本金最高限額八百萬元之抵押權設定登記，為有理由，應予准許。
八、據上論結，原告之訴為有理由，依民事訴訟法第七十八條、第八十五條第一項前
    段，判決如主文。
中　　　華　　　民　　　國　　九十一　　年　　 十二 　　月　　三十一　　日
                              　　　　臺灣桃園地方法院民事第二庭
~B法　　　官　熊祥雲
右為正本係照原本作成
如對本判決上訴，須於判決送達後廿日內向本院提出上訴狀
中　　　華　　　民　　　國　　九十一　　年　　 十二 　　月　　三十一　　日
~B法院書記官　沈華
